臺灣臺北地方法院民事判決　　　　　　　 93年度建字第116號
原　　　告　黃金屋營造有限公司
　　　　　　　　　　　號五樓之.
法定代理人　丙○○
訴訟代理人　戊○○律師
被　　　告　台北市玉成國民小學
法定代理人　己○○
訴訟代理人　王淑琍律師
複代理人　　甲○○
　　　　　　陳俊言律師
上列當事人間請求給付工程款等事件，經本院於民國94年12月7
日言詞辯論終結，判決如下：
    主      文
被告應給付原告新台幣貳拾捌萬參仟參佰壹拾肆元，及自民國92
年12月26日起至清償日止，按週年利率百分之五計算之利息。
原告其餘之訴駁回。
訴訟費用由被告負擔十分之四，餘由原告負擔。
本判決得假執行；但被告如以新台幣貳拾捌萬參仟參佰壹拾肆元
為原告預供擔保後，得免為假執行。
原告其餘假執行之聲請駁回。
    事實及理由
一、按訴狀送達後，原告不得將原訴變更或追加他訴，但請求之
    基礎事實同一者；擴張或減縮應受判決事項之聲明者，不在
    此限，民事訴訟法第255條第1項第2款及第3款分別定有明文
    。民事訴訟法第255條第1項第2款規定之請求基礎事實同一
    ，係指變更或追加之訴與原訴之原因事實，有其社會事實上
    之共通性及關聯性，而就原請求所主張之事實及證據資料，
    於變更或追加之訴得加以利用，且無害於他造當事人程序權
    之保障，俾符訴訟經濟（最高法院91年度台抗字第648號裁
    定參照）。查原告起訴依兩造工程合約請求被告給付工程款
    及追加工程款計新台幣（下同）631,367元，嗣追加依民法
    第179條規定主張被告應就上開追加工程款部分負償還價額
    之責（見本院卷一第112頁），復不變更訴訟標的，僅擴張
    應受判決事項之聲明，請求被告給付691,094元（見本院卷
    二第118頁）。核原告上開僅擴張應受判決事項之聲明部分
    ，與民事訴訟法第255條第1項第2款規定相符。至原告追加
    依民法第179條規定請求部分，原告原訴及追加之訴之原因
    事實，均為原告承攬被告系爭廚房改建工程，有其社會事實
    上之共通性及關聯性，且就原請求所主張之事實及證據資料
    ，於變更或追加之訴得加以利用，且無害於他造當事人程序
    權之保障，符合民事訴訟法第255條第1項第2款規定。被告
    雖不同意原告為上開追加（見本院卷一第55頁及第104 頁）
    ，惟依上開說明，原告上開追加，均應准許。又原告法定代
    理人於訴訟程序進行中變更為丙○○，丙○○已具狀聲明承
    受訴訟，有原告公司變更登記表及承受訴訟狀各乙份附卷可
    參（見本院卷二第7頁至第10頁）。合先敘明。
二、本件原告起訴主張：
（一）兩造於民國91年10月2日簽訂工程合約，原告承作被告廚
      房改建工程，合約總價10,841,982元，原告已依約完成所
      有改建工程之細目，並經被告驗收完畢。惟被告以原告遲
      延完工為由應扣逾期罰款計556,206元，然原告實際上並
      無違約情事，被告上開扣款與兩造契約不符，被告應再給
      付此部分工程款計556,206元。再原告所鋪設之木曾石數
      量較合約範圍（183平方公尺）多出約66.29平方公尺。以
      每平方公尺單價900元計算，被告應再給付原告工程款
      59,661元（每平方公尺單價900×面積66.29 =59,661）。
      被告復另追加伸縮縫工程及置米機工程，應付工程款各
      20,000元及55,227元，但被告均未給付。合計被告應給付
      原告之工程款計691,094元（逾期罰款556,206元+木曾石
      工程款59,661+伸縮縫工程款20,000+置米機工程款
      55,227=691,094）。又縱認上開追加部分，兩造並未達成
      合意，惟原告既已施作完成並經被告使用，則被告亦應返
      還以上開施作費用折算之不當得利等情。爰依上開工程合
      約及追加工程合約暨民法第179條規定，求為命被告給付
      691,094元，及自起訴狀繕本送達翌日即92年12月26日起
      至清償日止，按週年利率5%計付法定遲延利息之判決；並
      陳明願供擔保，請准宣告假執行。
（二）被告雖抗辯原告遲延完成五十一天，應計算遲延違約金計
      556,206元，然該遲延違約金所計算之工程總價有將營業
      稅26,486元包含在內，自應於計算時將該營業稅部分剔除
      。再原告施作木曾石面積部分，逾原合約約定舖設面積達
      三分之一，自得延長工期計七日，原告已於92年2月19日
      以92年2月19日黃北字第92020035號函通知被告展延工作
      期限。又上開增加木曾石面積之情形，應依系爭工程合約
      第11條第3項約定辦理，自毋庸依系爭工程合約第11條第1
      項約定「台北市政府所屬各機關興辦工程因障礙因素無法
      全面施工展延工期審核注意事項」（下稱展延審核注意事
      項）規定申請。又因被告延至92年3月4日始提出系爭工程
      合約第205項透心圖型磚確定圖案，並於嗣後再變更該圖
      案，自應展延工程日數計十九日。另系爭工程施工期間因
      廚房天花板伸縮縫漏水等工程，影響廚房施工進度及品質
      ，原告已經被告同意進行該天花板伸縮縫修護工程，原告
      自得展延工期計十日。又被告就「置米機」之設置圖案設
      計錯誤，致原告必須改善依約得展延工期日數計四天。另
      因中東發生戰爭，致系爭工程所需之洗碗機、蒸氣抽風管
      （含壁扇）、蒸氣配管」等設備無法進口，而自他處訂購
      至進口至少需一百六十天，被告自應展延原告工期。另原
      告依約得免計工期者尚有選舉二日、清明節一日、勞動節
      一日及農曆春節七日。合計被告可扣除之日數為五十一日
      。
三、被告則以：
（一）系爭工程合約約定原告之工作期限為一百二十天，原告於
      91年11月1日開工，依約應於92年3月11日完工，惟原告遲
      至92年5月1日始為竣工，計逾期五十一天，被告依系爭工
      程合約第39條第1項約定扣款遲延罰款，並無不合。原告
      主張木曾石鋪設、廚房天花板伸縮縫漏水及室內外柱面收
      邊等工程應辦理展期部分。依系爭工程合約第11條第1項
      約定及展延審核注意事項第6條規定，原告提出展延工期
      之申請，必須以書面詳記追加數量及金額等，再由監造單
      位及被告依比例核算，惟原告除木曾石鋪設部分外，並未
      依上開規定提出請求。而系爭契約第11條第3項係在規範
      工程內容不變，因某些特別因素增加原告之工作量而設，
      與本件原告要求追加之項目無關。此外，原告不能證明系
      爭工程所需之洗碗機、蒸氣抽風管（含壁扇）、蒸氣配管
      」等設備，有因發生中東戰爭致無法進口之情事。又依系
      爭工程合約第39條第4項規定，系爭工程逾期違約金以日
      曆天為計算單位，不扣除任何假日、節日、休息日，原告
      不得主張扣除清明節及勞動節等節日。又縱認原告得請求
      展延工期，依展延審核注意事項規定原告亦應依追加工程
      之款項與工程總價比例計算。
（二）系爭工程第205項透心圖型磚，被告於91年12月間即已將
      配圖交付原告。再原告自92年3月4日起至同年4月24日止
      ，工作內容主要為「待料」，自92年4月25日起始再進行
      系爭工程，故原告遲延完工與被告交付配圖之時間無關。
      況原告依約有先行提供材料送樣之義務，原告自應先將上
      開透心圖型磚送被告認可。另依系爭工程合約附件廚房設
      備施工規範第3點規定，原告於施工時應配合現場尺寸及
      狀況施工，原告主張被告「置米機、週邊設備、磁磚工程
      」設計有誤，與事實不符。原告於工程進行中修改上開置
      米機，係因原告本身事由所致。
（三）又依系爭工程施工說明書第5條第（二）款規定，誤差未
      逾百分之十者，由當事人自行吸收，不得另為請求。況原
      告已承諾願意吸收上開木曾石鋪設及追加天花板伸縮縫漏
      水等工程之成本，不另計價，自不得要求追加工程款。原
      告於驗收完畢時簽字承諾「本工程未驗及隱蔽部分，其工
      程品質及結算數量，由監造建築師及承商負責」，原告自
      不得再提出展延工期及費用之請求。又兩造簽立之系爭工
      程僅於「木曾石部分有採取『實做實算』之規定」，其他
      部分仍應以整個工程總價比例計算等語，資為抗辯。而聲
      明求為原告之訴及假執行之聲請均駁回；如受不利判決，
      願供擔保，請准宣告假執行。
四、查兩造於91年10月2日簽訂系爭工程合約，約定原告承作被
    告廚房改建工程，工程總價為10,841,982元，嗣追加工程金
    額64,200元，工作期限為一百二十個日曆天（含星期六及星
    期日），原告於91年11月1日開工，並於92年5月1日完工，
    被告已給予原告免計工期日數計十一日。被告以原告較原訂
    完成期限92年3月11日遲延五十一日計罰遲延違約金556,206
    元。原告於系爭工程進行中，有依被告指示修改置米機現狀
    設置之出口位置。被告學校廚房天花板伸縮縫填補工程係由
    原告僱請他人施作完成。被告依系爭工程合約應交付合約項
    目第205項透心磚配圖之事實，有工程合約、工期核算表、
    詳細表、工程結算驗收證明書、估驗計價表、工期統計表各
    乙份及照片十五張為證（見卷外證物之工程合約、台灣士林
    地方法院 (下稱士林地院)92 年度建字第37號卷第12頁至第
    14頁、第17頁、第40頁至第41頁、本院卷一第26頁至第29
    頁、第190頁至第193頁），並為兩造所不爭，堪信為真實。
    至原告主張被告所扣之逾期罰款與事實不符及請求被告給付
    上開置米機裝設、木曾石鋪設及廚房天花板伸縮縫追加工程
    款及不當得利部分，則為被告所否認，並以上開情詞置辯。
    經查：
（一）原告主張被告應追加給付置米機部分之工程款計55,227元
      部分，雖為被告所否認。然查系爭置米機所設置之出口位
      置係在旁邊，然系爭工程合約所附之廚房設備單項大樣圖
      之出口為中間，有中華民國建築技術學會（下稱建築技術
      學會）94年10月27日（94）鑑技字第931號卷鑑定報告（
      下稱建築技術學會鑑定報告）、廚房設備單項大樣圖說及
      工程圖說各乙份在卷可查（見本院卷二第91頁及第102頁
      、本院卷一第30頁及第196頁至第197頁），核與系爭工程
      監造建築師邱復興到場證述相符（見本院卷一第93頁），
      故系爭置米機之設置與系爭工程合約之約定並不相符。再
      原告原來所施作之置米機出口位置係在中間，而系爭置米
      機現狀係原告依被告所委任建築師邱復興之要求施作，均
      為兩造所不爭，並經證人邱復興到場證述明確（見本院卷
      一第93頁）。可見被告就系爭置米機之設置確有要求原告
      為與系爭工程合約不同之變更。又證人邱復興到場證稱：
      「‧‧‧是因為原告施工錯誤，使米從旁邊流出來，需要
      拿一個容器裝米後，再拿到洗米機，‧‧‧」（見本院卷
      一第88頁），可見邱復興要求原告為變更之時間點係在原
      告已經施作系爭置米機完畢。邱復興既受被告委任擔任系
      爭工程之監造人，可認邱復興為被告系爭工程合約之債務
      履行輔助人。原告主張其原已依系爭工程合約施作系爭置
      米機完畢，被告始以原告施作與現場不符為由要求被告重
      新施作，自屬可取。原告原來既已依系爭工程合約施作系
      爭置米機完畢，被告自應依約給付此部分工程款。嗣原告
      依被告指示重新施作置米機為與系爭工程合約不同之變更
      ，堪認兩造已就被告此項變更設計達成合意（民法第153
      條第1項規定參照），被告當應再給付原告因此增加之工
      程款。原告主張其因此增加之工程款計55,227元部分，為
      被告所不爭，並有估價單乙份附卷可查（見本院卷一第50
      頁），原告主張被告應給付此追加工程款，自屬可取。又
      查證人邱復興雖到場證稱：依照原設計應是置米機穿過牆
      面就到洗米機，因原告施工錯誤致米從旁邊流出來，因此
      伊始要求原告變更施作（見本院卷一第88頁）等語，然查
      原告施作系爭置米機原來之出口方向係在中間，與系爭工
      程合約所附之單項大樣圖說相符，已如前述，而由系爭工
      程合約所附之廚房設備配置圖置米機處所劃之「＝」符號
      ，是否即為證人邱復興所證稱：該符號係指置米機出口處
      必須朝向洗米機（見本院卷一第93頁），在該圖面上亦未
      說明，自難以邱復興之證言認定原告施作系爭置米機之出
      口原來即應在旁邊。再系爭工程合約附件之廚房設備施工
      規範第3點固規定：「本固定設備外包尺寸施工時，應行
      實際丈量，配合現場尺寸及狀況施工製作」（見本院卷一
      第62頁），然此規定應是指原告設置之置米機尺寸應至現
      場實際丈量，且裝設該置米機應依現場狀況施作，但就該
      置米機之設置方式如出口方向，仍應依系爭工程合約所附
      之上開圖說為據。被告雖抗辯原告依上開廚房設備施工規
      範規定施作系爭工程置米機之出口亦應在旁邊，自不足取
      。
（二）原告主張其施作木曾石之面積已逾約定面積183平方公尺
      達66.29平方公尺，被告應給付其木曾石追加部分工程款
      計59,661元，雖仍為被告所否認。查原告依系爭工程合約
      應施作之地坪木曾石數量為183平方公尺，此觀系爭工程
      合約附件之詳細表第203項記載即明（見士林地院92年度
      建字第37號卷第12頁及卷外證物工程合約詳細表第6頁）
      ，並於該項記載之「備註」欄記載「以實作數量計算」，
      可見被告計付原告木曾石工程款之方式係按原告實際施作
      數量而定，若原告實際施作地坪木曾石數量超逾兩造約定
      之183平方公尺，被告自應依實際數量計付原告工程款。
      再被告就系爭工程木曾石地坪鋪設部分之驗收結算面積為
      183平方公尺，為兩造所不爭，並有結案報告書乙份附卷
      可查（見本院卷一第127頁），核與證人邱復興及被告學
      校總務主任乙○○到場證述相符（見本院卷一第89頁至第
      90頁及第95頁）相符。又證人邱復興到場證稱：「就本件
      木曾石工程，我們驗收是丈量它的長寬高。就丈量部分，
      量出來後還在原來的誤差範圍內。」（見本院卷一第89頁
      至第90頁）；證人乙○○亦到場證稱：「（法官：關於木
      曾石，原告所施作面積與原來約定有無不同？）‧‧‧但
      是驗收丈量結果沒有增加面積。‧‧‧。原告在施工之前
      ，有提出面積可能會增加，但是到後來丈量結果在誤差範
      圍內，就不另外再追加、追減。」（見本院卷一第95頁）
      ，可見被告驗收系爭地坪舖設木曾石項目時，係依照其現
      場丈量結果認定原告施作面積為183平方公尺。惟查系爭
      工程地坪木曾石部分經建築技術學會到場實際會勘丈量，
      原告施作地坪木曾石面積已逾系爭工程合約所約定之183
      平方公尺達66.29平方公尺，有鑑定報告乙份附卷可查（
      見本院卷二第90頁至第91頁），依原告實際施作數量計算
      被告應依上開詳細表上所載之每平方公尺單價900元計付
      原告此部分工程款為59,661元（每平方公尺單價900×面
      積66.29＝59,661），原告主張被告應給付此部分追加工
      程款59,661元，自屬可取。
（三）至原告主張其施作廚房伸縮縫工程被告亦應給付追加工程
      款部分，被告否認兩造有追加此部分工程之合意。查遍觀
      兩造訂定之系爭工程合約，上開廚房伸縮縫工程非屬工程
      合約項目；再系爭工程之結算驗收報告中，亦無上開廚房
      天花板伸縮縫工程乙項，有驗收報告書乙份附卷可查（見
      本院卷一第127頁）。再證人邱復興到場證稱：「就天花
      板伸縮縫工程部分，這不是原工程合約項目，當時天花板
      確實有漏水情形，原告本來有提出要辦追加，但是因為這
      不是原工程合約項目，不能用追加，要再行議價。因為本
      件伸縮縫的工程金額低於十萬元，大約只有一、二萬元，
      是屬於機關首長的權限。就本件議價程序，是由原告提出
      估價單給被告，再由被告提給我。再由我進行價格分析後
      ，再由被告進行訪價。訪價後，由原告、被告雙方議定。
      但這個部分，我沒有收到原告提出來的估價單。所以我沒
      有辦理變更設計程序。」、「（被告訴訟代理人：伸縮縫
      工程部分有無要求你們驗收？）沒有。因為是工程外的。
      如果沒有辦理變更設計，就不用驗收。如果有辦理變更設
      計，就要驗收。」（見本院卷一第88頁至第89頁），故原
      告並未提出估價單並由被告依規定辦理訪價及議定工程款
      之程序，且兩造對此部分工程亦未辦理驗收，益認兩造就
      系爭廚房天花板伸縮縫工程由被告交給原告施作乙節，並
      未達成合意，兩造就此部分工程當無工程合約存在。原告
      主張被告應依兩造追加工程合約給付工程款20,000元，自
      不足取。
（三）惟按無法律上之原因而受利益，致他人受損害者，應返還
      其利益；不當得利之受領人，除返還其所受之利益外，如
      本於該利益更有取得者，並應返還。但依其利益之性質或
      其他情形不能返還者，應償還其價額，民法第179條及第
      181條分別定有明文。查被告學校廚房天花板伸縮縫有滲
      水之狀況，而依該廚房所在建築物三樓位於伸縮縫交接處
      牆面有漏水漬跡，表漆已呈現剝落現象，同時走廊挑樑伸
      縮縫交接處亦有不少水漬，研判其漏水原因應可確認為屋
      頂防水失效而滲水所致，漏水由大樓之伸縮縫擴散開來（
      見本院卷二第91頁之建築技術學會鑑定報告），被告學校
      廚房天花板伸縮縫漏水既是因屋頂防水失效所致，自難認
      係因原告施作系爭廚房改建所致；再兩造就系爭廚房天花
      板伸縮縫工程復未約定由原告施作，則原告在法律上並無
      義務為被告施作系爭廚房天花板伸縮縫滲水修補工程。然
      查被告廚房天花板伸縮縫滲水填補工程係由原告僱請他人
      完成，已如前述，而經原告施作該填補工程後，該天花板
      伸縮縫已不再滲水，亦為兩造所不爭，故被告享有該伸縮
      縫不再滲水之利益，並使原告無法律上原因受有支出費用
      之損害，而被告所享有此項利益依其性質不能返還原告，
      依民法第179條及第181條規定自應償還其價額。又查證人
      即原告公司系爭工程現場負責人庚○○到場證稱：「我有
      個朋友在台中做修補工作，我叫他來，我們公司給他兩萬
      元」等語（見本院卷一第184頁），可見被告僱請他人施
      作上開伸縮縫修補工程應支付之工程費用為20,000元，此
      亦為被告所不爭（見士林地院92年度建字第37號卷第34頁
      至第35頁），且原告亦已支付此部分款項，原告主張被告
      應給付其不當利益價額20,000元，自屬可取。
（四）原告雖主張被告就木曾石及廚房天花板伸縮縫漏水等工程
      ，已承諾願意自行吸收成本云云，惟為原告所否認。查證
      人乙○○到場證稱：「木曾石部分，並沒有提到多做的部
      分願意自行吸收‧‧‧。」（見本院卷貳第98頁），故被
      告不能證明原告就木曾石鋪設部分，有同意自行負擔費用
      。又證人乙○○雖到場證稱：「伸縮縫的部分，‧‧‧所
      以後來庚○○就說願意負擔」（見本院卷一第96頁），然
      查庚○○僅為原告公司系爭工程之現場負責人，被告不能
      證明庚○○有承諾願意負擔款項之權限。被告雖云由庚○○到場證述之內容可知其為權決定原告公司經營政策。然
      查庚○○所證述之內容僅為工程進行事項，不能認定庚○○有決定原告公司經營政策之權限。被告復抗辯系爭工程
      辦理驗收時，原告對於被告驗收之木曾石數量僅183平方
      公尺及以此面積計算之工程款，均未表示異議，可認原告
      已同意負擔超逾183平方公尺部分之工程費用。然查被告
      辦理系爭工程木曾石項目驗收程序有經實際丈量，已如前
      述。則縱認原告對驗收報告上所記載木曾石面積為183平
      方公尺，並未提出異議，仍僅能認定原告對辦理驗收時所
      丈量系爭工程木曾石面積為183平方公尺部分無意見，但
      不能認定原告同意就其施作之木曾石舖設面積僅以183平
      方公尺計算。又原告公司於92年2月19 日發函被告表示：
      同意負擔就台階再延伸一台階所需之費用（見士林地院92
      年度建字第37號卷第15頁），可見原告如同意負擔費用，
      均會以書面發函通知被告，但原告就本件木曾石鋪設及廚
      房天花板伸縮縫滲水工程，並未以書面通知被告表示願意
      負擔所需費用，益證原告就上開木曾石鋪設及廚房天花板
      伸縮縫修補所需費用，並未承諾負擔。至證人即系爭工程
      監造建築師雖證稱：「因為本工程金額高達壹仟多萬，但
      是追加木曾石金額才幾萬元而已，一般習慣廠商就自行吸
      收了」（見本院卷一第89頁），惟此以縱可認業界有自行
      吸收工程小額追加款之習慣，仍不能認定原告有承諾其就
      上開木曾石追加款及天花板伸縮縫漏水之修補費用自行負
      擔。被告此部分抗辯，為無足取。被告又云系爭工程合約
      約定如誤差範圍未逾百分之十者，即不找補差額，原告不
      得主張木曾石追加款。然查原告施作系爭木曾石超逾之面
      積為66.29平方公尺，而原告依系爭工程合約應施作之面
      積為183平方公尺，均如前述，則原告實際施作範圍已逾
      系爭工程合約約定達百分之三十六（超逾面積66.29÷合
      約面積183＝0.3622，小數點以下第三位四捨五入），已
      逾百分之十。則縱系爭合約有誤差未逾百分之十則不互相
      找補之約定，亦無妨原告本件木曾石追加款之請求。被告
      此部分抗辯，仍無足取。又查系爭工程驗收紀錄雖記載：
      「本工程未驗及隱蔽部分，其工程品質及結算數量，由監
      造建築師與承商負責」（見本院卷一第208頁），然查系
      爭工程木曾石部分被告在驗收紀錄上雖僅記載183平方公
      尺，但此係因被告丈量錯誤，已如前述，而原告所施作超
      逾合約部分之66.29平方公尺部分均已交由被告使用，為
      兩造所不爭，可見被告實際驗收之範圍包括系爭工程合約
      約定之183平方公尺及超逾部分之66.29平方公尺，自難以
      因被告丈量錯誤致未計入驗收報告之面積，即為未經被告
      驗收部分。再上開驗收報告之記載，其意旨僅為被告所驗
      收系爭工程之範圍，不包括隱蔽及未驗部分，此部分工程
      品質及數量應由原告及監造建築師負責，並非指原告就未
      驗及隱蔽部分之工程項目已承諾自行負擔費用，自無妨原
      告上開廚房天花板伸縮縫滲水部分工程款之請求。至原告
      施作之置米機部分，已為被告驗收，已為兩造所不爭，自
      非上開驗收報告中所載未驗及隱蔽部分。被告抗辯系爭工
      程驗收單既記載未經驗收部分由被告建築師及原告負責，
      則被告自毋庸給付上開工程款及不當得利，為無足取。
（五）又查系爭工程合約第三十九條約定：「逾期之懲罰性違約
      金。乙方（原告）未依約定期限完工時，應按逾期之日數
      ，每日給付按結算總價千分之一計算之懲罰性違約金，甲
      方（被告）得於乙方尚未支領之工程款、保留款、履約保
      證金或差額保證金內扣除，如有不足，得向乙方追繳；但
      其最高金額不得超過結算總價百分之二十」（見卷外證物
      工程合約第16頁至第17頁）。故原告如未依工程期限完工
      ，原告應按工程結算總價千分之一按日計算懲罰性違約金
      。次查原告依約施作之置米機完成後，復應被告要求將出
      口位置修改至旁邊，已如前述。而原告修改上開置米機出
      口位置，必須將置米機送回原工廠，且其內部構造亦應一
      併修改，應增加三個工作天（見本院卷二第91頁之建築技
      術學會鑑定報告）。此增加三日工作天，既是因被告變更
      工程圖說所致，自屬不可歸責原告之事由，則計算原告上
      開逾期罰款遲延日數應將此三日扣除。又原告鋪設地坪木
      曾石之數量超逾系爭工程合約達66.29平方公尺，已如前
      述。考量系爭工程合約就地坪木曾石鋪設部分係以實做數
      量計價之精神，自應依其追加數量展延工期（見本院卷二
      第91 頁之建築技術學會鑑定報告）。依上開木曾石鋪設
      增加數量計算，應展延之工作日數為五天（見本院卷二第
      89 頁至第90頁之建築技術學會鑑定報告）。又因被告學
      校廚房天花板伸縮縫滲水，若不修補該伸縮縫滲水問題，
      其後果將致牆面水漬（見本院卷二第91頁之建築技術學會
      鑑定報告），將影響系爭工程之施作品質，亦為兩造所不
      爭，應認原告有必要待上開天花板伸縮縫漏水工程修補工
      作施作完畢後，始能繼續施作。計施作上開天花板伸縮縫
      漏水工作之日數為六天（見本院卷二第90頁至第91頁之建
      築技術學會鑑定報告）。合計原告應展延之工作日數為十
      四日（置米機修改日數3+追加木曾石增加工期5+ 伸縮縫
      修補工程6＝14），原告主張其應展延之工程日數在十四
      日範圍內，自屬可取。至證人庚○○到場所證稱：伸縮縫
      修補工程及木曾石鋪設分別需展延工期十日及七日（見本
      院卷一第185頁至第186頁）云云，然原告不能證明庚○○
      具備系爭工程師施作之專業知識，自難以庚○○證言認定
      原告就上開伸縮縫滲水及木曾石施作可分別展延工期十日
      及七日。
（六）又查系爭工程合約總價為10,841,982元，加上追加金額
      64,200元，及上開追加木曾石與變更置米機設置之工程款
      各59,661元及55,227元，合計原告承攬系爭工程結算之總
      工程款應為11,021,070元（
      10,841,982+64,200+59,661+55,227 +55,227=11,021,070
      元）。原告於92年5月1日完工系爭工程，則自91年11月1
      日起算原告之施工日曆天計一百八十二日（91年11月
      30+91年12月31+92年1月31+92年2月28+ 92年3月31+92年4
      月30+92年5月1=182）。扣除系爭工程合約約定之工作日
      數一百二十日、上開應展延之工程期日十四日及被告已計
      給原告免計工期日數計十一日，計原告遲延之工程日數為
      三十七日（施工日數182- 合約工期120-被告計給原告免
      計工期日數11-應展延日數14＝37），依系爭工程合約第
      39條約定原告應賠償被告遲延違約金計407,780元（總工
      程款11,021,070×違約日數37×違約比例
      1/1000=407,779.5，小數點以下四捨五入）。而被告前已
      扣取原告違約金計556,206元，超逾原告應負違約金計
      148,426元（已扣556,206-應付407,780=148,426）。故被
      告尚應給付原告工程款148,426元。原告雖主張計付上開
      遲延罰款之合約總價，應將營業稅扣除云云。然查系爭工
      程合約第39條已明確約定依結算總價計算，並未約定該合
      約總價應扣除營業稅，則計算原告應付違約金自應以被告
      依系爭工程合約應給付原告之工程款總合而定，不另扣除
      營業稅，原告此部分主張，為無足取。
（七）被告又抗辯原告於系爭工程進行中雖主張因地坪木曾石舖
      設面積較系爭工程合約增加應展延工期，但未提出資料申
      請，至其餘項目均未要求展期，可見原告均不得再要求展
      延工期云云。惟查縱如被告所述，原告應依上開展延審核
      注意事項辦理系爭工程展延。惟該展延審核注意事項並未
      要求施工廠商辦理展延必須提出書面或其他特定資料辦理
      ，亦未限制廠商提出展延工期申請之時間（見本院卷一第
      67頁至第68頁），則原告於本件訴訟主張應展延系爭工程
      期限，亦難謂與上開展延審核注意事項不符。再系爭工程
      合約並未要求原告申請展延工期必須於系爭工程進行中為
      之，證人邱復興亦到場證稱：系爭工程合約並無明文規定
      原告應於系爭工程完成前提出展延工期之申請（見本院卷
      一第91頁）等語，自難以原告未於系爭工程進行中要求被
      告展延工期，即認為原告不得再為展延工期之要求，更不
      能以原告未於系爭工程進行期間提出展延工期申請，即認
      為原告已拋棄其可要求展延工期之權利。被告此部分抗辯
      ，自不足取。被告再云依系爭工程合約第11條第1項及展
      延審核注意事項第6條規定，原告要求展延之工期應按其
      追加之金額與工程總工程款比例計算。惟展延審核注意事
      項第6條規定：「施工期間因辦理變更設計或實作數量結
      算追加、減工程項目或數量，其工期得按追加減金額之比
      例核算延長或縮短」（見本院卷一第68頁之展延工期審核
      注意事項），該規定既僅謂「得」，可認該條規定僅是台
      北市政府所屬各機關、公立學校、公營事項（展延審核注
      意事項第1條規定參照）辦理展延工期可供參考之標準，
      並非必應依該標準辦理展延工期。本件經送建築技術學會
      鑑定可認上開變更置米機、廚房天花板伸縮縫之修補及木
      曾石追加面積可展延上開工程日數，自應參考該針對系爭
      工程所為鑑定之結果認定原告可展延之工程日數，毋庸再
      依展延審核注意事項第6條規定辦理之必要。被告此部分
      抗辯，仍無足取。被告又云縱認原告可為上開追加，但因
      原告施工人員均在現場，與獨立施作工程之狀況不同，不
      能如上開建築技術學會鑑定報告所載以各該工程獨立施作
      所需日數計算展延工期。然查增加鋪設木曾石部分之工程
      內容包括新作台階（含備料）、原有台階敲除並做表面處
      理、前後階梯全部台階面做水泥粉刷層打底、全部台階面
      木曾石以水泥勾縫做表面處理並現場打掃清除共五天；再
      伸縮縫漏水則為漏水處拆除曬乾、丈量尺寸、挖深及清理
      、以矽利康填滿、施作屋頂防水工程及安裝不鏽鋼板共六
      日；又置米機部分則為修改內部構造及送回原工廠處理共
      三日（見本院卷二第90頁至第91頁之建築技術鑑定報告）
      ，並未包括準備徵召人員時間，自無被告所稱因原告已備
      施工人員應毋庸展延上開期日之情事。被告再云原告於上
      開置米機修改及伸縮縫施作時，可另施作其他工作，系爭
      工程並不因此必須展延工期。然查證人庚○○到場證稱：
      「伸縮縫是另一批人做得（應為「的」之誤），做的時候
      ，我們要等他，不然又下雨，水會滴下來。置米機是因為
      其他部分已經做完了，初驗才發現有問題」、「在做伸縮
      縫時，只能做天花板，其他都不能做，因為天花板工作已
      經是最後的工作了，裡面的空調、管線已經做好了，要蓋
      板時，因為下雨，才發現漏水。（見本院卷一第187頁至
      第188頁），可見系爭工程之施工期限確因系爭置米機修
      改及伸縮縫之施作而必須延長。被告此部分抗辯，仍無足
      取。
（八）至原告主張被告於92年3月始交付系爭工程合約第205項透
      心磚確定圖案，嗣並再做修改，自應扣除遲延日數十九日
      云云。然查證人乙○○到場證稱：「（法官：你說決標之
      前一個圖，決標之後也有一個圖，惟查被告於91年12月間
      已將透心磚配圖交付原告，是否就是士林卷的十八、十九
      頁？(提示士林卷十八頁、十九頁)）決標之後，我們就有
      提供一個圖給原告，但是不是十九頁的圖」；證人即提供
      原告系爭工程透心磚之廠商丁○○到場證稱：「（法官問
      證人傅（提示本院卷貳拾陸、二十七頁）是否需要切割？
      ）原告在九十一年十二月時，原告有跟我詢問透心磚。原
      告並有拿學校的圖給我看，我也有到學校去看。」（見本
      院卷一第96頁至第97頁及第99頁），故原告於91年12月間
      即已持系爭工程透心磚詢問供貨廠商，堪認被告抗辯其於
      91年12月間即將系爭工程所需之透心磚配圖交付原告，係
      屬真實。再被告於92年3月4日雖有再交付另一份配圖與原
      告（見士林地院92年度建字第37號卷第19頁之配圖）。惟
      證人乙○○到場證稱：「因為原告施工方式有誤，所以就
      沒有辦法依照我們提供的圖施作，我們是應原告要求改變
      」、「依照我們認為，如果是粉紅色的，應該切該之後，
      也是粉紅色的，但是原告送過來的，只有表面有顏色，這
      就跟原來要求的不符。所以後來被建築師拒絕，所以就先
      從周邊的木曾石先施作，造成後來施作有困難，‧‧‧」
      （見本院卷一第96頁至第97頁）；另證人丁○○到場證稱
      ：「‧‧‧後來直到九十二年二月，原告另一位李先生有
      帶我到現場去，現場木曾石已經完成，沒有辦法按照我之
      前的方式去做」、「我十二月時跟原告接觸時，就有告訴
      原告，應該先把透心磚圖騰的部份先完成，之後再貼木曾
      石。但是原告再次跟我們接觸時，我們才知道木曾石已經
      做好了。」（見本院卷一第99頁及第100頁），可見被告
      於92年3月間之所以再變更透心圖施作圖案另行交付原告
      上開配圖，係因原告未先施作透心磚卻先施作木曾石之施
      作方式錯誤致不能依被告原來要求之圖案施作所致。則因
      此所致之遲延自屬可歸責原告之事由。又被告於92年3月
      間所交付原告之上開配圖，尚較91年12月所交付之透心配
      圖縮小及簡化，其他並無差異，業經證人丁○○證述明確
      （見本院卷一第100頁），自難認原告依被告於92年3月間
      所交付之上開透心磚配圖，會展延原告之工期。原告此部
      分，即無足取。原告復云因中東發生戰爭，致系爭工程所
      需之洗碗機、蒸氣抽風管、蒸氣配管無法進口。然查原告
      不能證明中東戰爭之發生致系爭工程所需之洗碗機、蒸氣
      抽風管、蒸氣配管等設備不能進口，自難認中東戰爭之發
      生會致原告不能如期完工。原告此部分主張，自不足取。
      另原告主張系爭工程合約應扣除免計工期之清明節及勞動
      節，但被告並未扣除云云。惟查系爭工程合約第39條第4
      項已明確約定：「逾期違約金以日曆天為計算單位，不扣
      除任何假日、節日、休息日」（見卷外證物之工程合約）
      ，故原告遲延工期之後即應按日計算遲延罰款，不另扣除
      假日、節日及休息日。再系爭工程合約係採日曆天包括星
      期六及星期日計算，此觀系爭工程合約第10條第1項約定
      即明。原告依系爭工程合約應於一百二十個日曆天內完工
      ，加上被告給予原告之免計工期日數十一日、應展延之工
      期日數計十四日，以原告91年11月1日開工起算，原告應
      於92年3月25日完工。而原告主張之清明節及勞動節，其
      日期分別為93年4月5日及同年5月1日，均在原告應完工日
      之後，原告既已逾期，依系爭工程合約上開約定，計算原
      告遲延日數即不再扣除任何假日、節日及休息日。原告雖
      主張依系爭工程合約第10條第4項第1款及第2款規定，被
      告工程日曆天應扣除清明節及勞動節云云。惟查系爭工程
      合約第10條係規定工程開工、完工期限及工期核算之規定
      ，復於工程合約第39條規定工程逾期後不再扣除任何假日
      、節日及休息日。可見系爭工程合約第10條第4項所規定
      ：「除招標文件另有規定外，以日曆天或工作天計算工期
      者，下列期日約定免計工期：‧‧‧」，係指計算原告一
      百二十個日曆天施工期限可免計工期之日期，並非原告逾
      期後仍可扣除工程合約第10條第4項所載之期日。原告主
      張其依系爭工程合約第10條第4項應扣除清明節及勞動節
      ，洵不足取。至原告主張被告應再扣除選舉二日及農曆春
      節七日部分。查依系爭工程合約第11條第4項固規定農曆
      春節即選舉日均應扣除。但被告已計給原告十一日免計工
      期日數，且自原告92年11月1日開工日起至應完工日92年3
      月25日止，原告依系爭工程合約第11條第4項約定可扣除
      之日期包括一月一日元旦、二月二十八日和平紀念日，加
      上原告主張應扣除之選舉日二日及農曆春節七日，並未逾
      被告給予原告之免計工期十一日，應認原告已將該選舉日
      二日及農曆春節七日扣除。原告此部分主張，仍無足取。
（九）從而，被告應給付原告工程款、追加工程款及不當得利合
      計283,314元（置米機工程款55,227+木曾石工程款59,661
      ＋伸縮縫不當得利20,000+工程款148,426=283,314）。原
      告請求之金額在此部分範圍內，自屬可取。
五、綜上所述，原告依系爭工程合約、追加工程合約及民法第
    179條規定，請求被告給付283,314元，及自起訴狀繕本送達
    翌日即92年12月26日起至清償日止，按週年利率百分之五計
    算之法定遲延利息，洵屬有據，應予准許。至原告其餘之請
    求，即屬無據，不應准許。
六、兩造其餘主張陳述及所提之證據，經本院審酌後，認均不足
    以影響本判決之結果，均毋庸再予論述，附此敘明。
七、本判決所命被告給付部分，未逾新台幣五十萬元，依民事訴
    訟法第389條第1項第5款規定，應依職權宣告假執行；惟被
    告陳明願供擔保，聲請宣告免為假執行，經核合於法律規定
    ，爰酌定相當之擔保金額宣告之；至原告其餘假執行之聲請
    ，因訴之駁回而失所依據，不予准許。
八、據上論結，原告之訴為一部有理由，一部無理由，依民事訴
    訟法第389條第1項第5款、第79條、第392條第2項，判決如
    主文。
中　　華　　民　　國　　94　　年　　12　　月　　30　　日
                        臺灣臺北地方法院民事第三庭
                                法　官　黃書苑
以上正本係照原本作成。
如對本判決上訴，須於判決送達後二十日之不變期間內，向本院
提出上訴狀。
中　　華　　民　　國　　94　　年　　12　　月　　30　　日
                                書記官  趙郁涵
